臺灣臺北地方法院民事判決　九十一年度簡上字第七二二號
　　 上　訴　人　乙○○
　　 法定代理人　甲○○
右當事人間請求給付租金事件，上訴人對於中華民國九十一年四月十二日臺灣臺北地
方法院台北簡易庭八十七年北簡字第一七九八七號第一審判決提起上訴，本院判決如
左：
    主    文
原判決關於命上訴人給付之金額，除減縮部分外，超過新台幣陸佰貳拾貳萬玖仟伍佰
玖拾柒元部分及其相關利息請求並該部分假執行之宣告，暨免為假執行之擔保金額部
分均廢棄。
右開廢棄部分，被上訴人在第一審之訴及假執行之聲請均駁回。
其餘上訴駁回。
第一、二審訴訟費用，由上訴人負擔十分之六，餘由被上訴人負擔。
本判決駁回上訴部分，原判決所命提供免為假執行之擔保金額變更為新台幣陸佰貳拾
貳萬玖仟伍佰玖拾柒元。
    事    實
壹、上訴人方面：
一、聲明：
（一）原判決不利於上訴人部份廢棄。
（二）右廢棄部份被上訴人在第一審之訴駁回。
（三）如受不利判決，請准上訴人提供現金或等值之安泰商業銀行可轉讓定期存單為
      擔保免為假執行。
二、陳述：除與原判決記載相同者，予以引用外，補稱略以：
（一）按民國八十五年為閏年，二月有二十九天，因此以原約定租金每月新台幣（下
      同）七十萬元計算，自一月一日起至二月十四止之租金，應為一百零三萬七千
      九百三十一元，原審判決命上訴人給付被上訴人一百零五萬元即有違誤。
（二）被上訴人請求給付不當得利及違約金部份：
  　　１、依據一般社會生活經驗，綜合醫院具有眾多的病人及醫療設備，病人及院
    　　　中相關醫療設備之連線、運作，極為繁多複雜，且依據法令規定，綜合醫
    　　　院設置的地點又有諸多限制，因此一家綜合醫院的設置或搬遷絕非易事，
    　　　與一般住家或辦公室可隨時搬遷截然不同，此合先敘明。
  　　２、本件上訴人早於八十四年十月即與被上訴人諮商續約問題，經上訴人公司
  　　　　實際負責人方醫師之子應允，由被上訴人委託林春小姐和上訴人關於協商
  　　　　八樓通道打通、一樓牆面回復及諸多租賃物改善等問題，而上訴人因被上
  　　　　訴人事前承諾續租及改善租賃物，始願投入鉅額資本聘請醫療人員、改善
  　　　　設備。兩造於原租約期滿後，被上訴人隨即委請林春小姐與上訴人協商房
  　　　　屋續租事宜，並由被上訴人委任之洪堯欽律師將原租約修訂後，交由上訴
  　　　　人雇用之建成醫院院長林冠東及上訴人委任之連元龍律師重新議約。
      ３、當時兩造對於租約必要之點，例如租金降為每月新台幣六十萬元，租賃期
          間自八十五年四月一日起算等，均已達成共識，惟因被上訴人始終不願改
          善系爭房屋以符合衛生主管機關規定，且主張建成醫院經營權為其所有，
          要求上訴人連同經營權一併承租，因建成醫院經營權本係上訴人向洪文棟
          受讓所取得，被上訴人強行要求上訴人再行承租屬於自己之經營權，兩造
          無法達成協議，上訴人忍痛放棄之前已花費之數百萬元醫院裝潢整修費用
          ，拒絕續租系爭房屋，並於八十五年八月六日遷離系爭房屋。
      ４、在兩造議定新租賃契約期間，雙方對新租賃契約必要之點已達成共識，雙
          方僅就建成醫院經營權之承租、租賃物之改善及延長租期等問題雙方尚在
          協商，可知在兩造議約期間，被上訴人確已默示同意上訴人繼續使用系爭
          房屋，此由證人連元龍律師及邵勝紅之證述，及醫院不易搬遷等可知一般
          ，是上訴人並無何違約情事。
      ５、在兩造議約期間，由於被上訴人並無改善系爭房屋致建成醫院之住院醫療
          服務被取消，致建成醫院僅能繼續使用系爭房屋四樓以下樓層，醫院處於
          半歇業狀態，營運受有極大損害，就使用系爭房屋四樓以下部份而言，縱
          獲有相當租金之不當得利，其金額亦僅為一百四十六萬一千五百八十三元
          ，原審判決命上訴人應給付被上訴人相當於租金之不當得利四百零三萬六
          千六百六十六元，及前開金額一點五倍之違約金六百零五萬五千元，不僅
          於法未合，亦屬過高。
（三）本件上訴人除無違約事實，不應負擔給付違約金責任，退萬步言，縱上訴人在
      議約期間中未及立即搬遷，亦僅使用系爭房屋四樓以下部份樓層，獲有相當租
      金之不當得利僅有一百四十六萬一千五百八十三元而已，原判決於扣除上訴人
      給付之三百萬之押租金後，再命上訴人給付被上訴人八百二十九萬六千六百六
      十六元，顯屬不當。
貳、被告方面：
一、聲明：求為上訴駁回。
二、陳述：除與原判決記載相同者，予以引用外，補稱略以：
（一）原判決並無違誤。
（二）有關請求八十五年二月份之租金，同意按當月二十九日比例計算。
　　理　　由
壹、程序方面：
    按訴狀送達後，原告不得將原訴變更或追加他訴，但如請求之基礎事實同一，減
    縮應受判決事項之聲明，不在此限，此為民事訴訟法第二百五十五條第一項第三
    款所明定，又此依同法第四百四十六條第一項但書，於第二審程序中亦有適用。
    本件被上訴人於起訴時原訴請上訴人給付一千四百九十七萬三千七百七十二元，
    嗣於第二審言詞辯論時，就第一審判命上訴人給付之項目中包括租金、十五萬五
    千元之回復原狀費用、相當於租金之不當得利及違約金部分，減縮請求金額為八
    百二十七萬三千三百三十三元，核屬減縮應受判決事項之聲明，依上開法條規定
    ，自應准許。至被上訴人於原審請求上訴人給付因病床被改為較劣材質、器械短
    缺、電話總機等因請求回復原狀所受之損害部分，雖因被上訴人未聲明上訴而不
    在本院之審判範圍內，惟此部分請求，已因被上訴人減縮請求範圍而拋棄，附此
    敘明。
貳、實體方面：
一、被上訴人主張上訴人應給付被上訴人計有：八十五年一月一日至二月十四日之欠
    繳租金一百零三萬七千九百三十一元、自八十五年二月十五日至八月六日共五個
    月又二十三日之違約金共一千二百一十一萬元、八十五年二月十五日至八月六日
    遲延返還房屋所致相當於租金之不當得利四百零三萬六千六百六十六元，及回復
    原狀費用包括：被告返還房屋時牆壁及花崗石未復原十五萬五千元、十九個病床
    已被改為較劣材質等，合計七十八萬八千一百六十元，於扣除租賃保證金三百萬
    元並加計法定利息後，原訴請上訴人給付一千四百九十七萬三千七百七十二元，
    嗣於第二審言詞辯論中，同意減縮請求金額至八百二十七萬三千三百三十三元等
    情。
    上訴人則以：系爭租賃房屋之用途依約係專作醫院使用，但被上訴人並未提出符
    合衛生規定，可作為醫院使用之房屋，致建成醫院被取消住院醫療服務，上訴人
    於一年內虧損七千餘萬元，此部分上訴人得向被上訴人求償，同時主張抵銷，又
    兩造議約期間，被上訴人確已默示同意上訴人繼續使用系爭房屋，上訴人並無何
    違約情事，且建成醫院僅能繼續使用系爭房屋四樓以下樓層，縱獲有相當租金之
    不當得利，其金額亦僅為一百四十六萬一千五百八十三元，原審判決命上訴人應
    給付被上訴人相當於租金之不當得利四百零三萬六千六百六十六元，及前開金額
    一點五倍之違約金六百零五萬五千元，不僅於法未合，亦屬過高等語資為抗辯。
二、兩造於八十四年二月十五日訂立房屋租賃契約書，約定由上訴人向被上訴人承租
    台北市○○○路三十七號一至七樓及二十九號及三十一號七、八樓即系爭房屋，
    租賃期間自八十四年二月十五日至八十五年二月十四日，租金每月七十萬元，應
    於每月十五日前給付，被上訴人已收受租賃保證金三百萬元，如上訴人於終止租
    約或租賃期滿不交還房屋，應自終止租約或租賃期滿之翌日起，給付房租三倍計
    算之懲罰性違約金；上訴人未繳八十五年一、二月份（八十五年一月一日至二月
    十四日）租金共一百零三萬七千九百三十一元，上訴人於八十五年八月六日返還
    系爭租賃房屋予被上訴人，及原訂租約期滿後，上訴人於繼續使用系爭房屋期間
    ，曾委託連元龍律師與被上訴人方面協商續租事宜，及雙方同意回復原狀費用中
    牆壁及花崗石復原部分為十五萬五千元，被上訴人有關二月份之請求以二十九日
    計算，計算金額為一百零三萬七千九百三十一元等事實，為兩造所不爭，並有房
    屋租賃契約書影本在卷可稽，堪信為真實。
三、本件上訴人辯稱系爭房屋不符合衛生主管機關規定，致建成醫院遭取消住院服務
    ，營運受有損失，被上訴人未依租約提供符合契約本旨之租賃物，上訴人因而僅
    能使用系爭房屋四樓以下，上訴人無何違約之情，且此部分損失上訴人主張抵銷
　　云云，已經被上訴人所否認，上訴人復未能提出何有力之證據，。按當事人主張
　　有利於己之事實者，就其事實有舉證之責任，民事訴訟法第二百七十七條前段定
　　有明文。本件上訴人前揭所辯，既經被上訴人否認，而上訴人就此事實之存在復
　　未能舉證以實其說，是其辯自不足採信。
四、上訴人復辯稱租期屆滿後兩造因洽談續租事宜，租賃契約之必要之點雙方已達成
    合致，可知被上訴人確已默示同意上訴人繼續使用系爭房屋，無不當得利及違約
    情事云云，並提出讓渡書、契約書草稿及證人連元龍、邵勝紅之證詞為證，惟此
    已經被上訴人所否認，且本院觀諸上訴人提出之契約書草稿（見原審卷第五十四
    頁至第五十七頁），兩造既未於契約書之末當事人欄中簽名，顯見兩造尚未就續
    租一事達成合意，是上訴人以洽商過程作為免責之詞，並稱由此可知上訴人已默
    示同意上訴人繼續使用系爭房屋云云，即屬無據，不足採信，上訴人就所欠租金
    一百零三萬七千九百三十一元即須負責，且上訴人既於租約屆滿後迄於八十五年
    八月六日始交還系爭房屋已如前述，則就因此所造成之相當於租金之不當得利及
    違約金等，亦應負擔給付責任。至上訴人主張扣抵保證金三百萬元等語，既為兩
    造所共認已如前述，則上訴人主張以此三百萬元扣抵，自應准許。
五、查系爭租賃契約於八十五年二月十四日屆滿後，上訴人至八十五年八月六日始返
    還房屋已如前述。上訴人在租約屆滿後，已失使用系爭租賃房屋之法律基礎下，
    仍加使用獲益，核與民法第一百七十九條所定要件相合，自屬不當得利，被上訴
    人就此訴請上訴人給付相當於租金之不當得利四百零三萬六千六百六十六元，自
    屬可採。
六、按約定之違約金過高者，法院得減至相當之數額，民法第二百五十二條定有明文
    。又懲罰性質之違約金是否過高，須依客觀事實、社會經濟狀況及債務人如期依
    約履行時，債權人所得享受之一切利益為衡量標準，始符約定懲罰性質之違約金
    之本旨，不得僅以債權人因債務人遲延履行所可能發生之損失為唯一衡量標準。
    查，本件兩造所簽訂之租賃契約書第十三條（２）載明：「乙方（即上訴人）於
    終止租約或租賃期滿不交還房屋，自終止租約或租賃期滿之翌日起，乙方應另支
    付房租參倍計算之違約金。」（見原審卷第十四頁），且此違約金之性質為懲罰
    性質已為兩造於本院審理期間所共認，本院經審酌系爭房屋位於台北市○○○路
    其地點尚佳、被上訴人所得享受之租金利益每月為七十萬元、懲罰性違約金之目
    的在於督促當事人履約及其他一切狀況，認被上訴人請求上訴人給付違約金一千
    二百一十一萬元，尚屬過高，爰酌減至四百萬元為適當。
七、綜上所述，上訴人應給付欠繳租金一百零三萬七千九百三十一元，回復原狀費用
    十五萬五千元，相當於租金之不當得利四百零三萬六千六百六十六元，違約金四
    百零五萬五千元，共九百二十二萬九千五百九十七元予被上訴人。於扣抵租賃保
    證金三百萬元後，上訴人應給付原告共六百二十二萬九千五百九十七元，故被上
    訴人於此數額及加計自起訴狀繕本送達翌日即八十七年十一月十九日起算法定利
    息之請求，為有理由，應予准許；逾此範圍之請求，為無理由，應予駁回。是則
    ，原審判命上訴人給付捌佰貳拾玖萬陸仟陸佰陸拾陸元及其遲延利息暨為假執行
    之宣告，於上開准許之數額範圍內，原判決並無不當，上訴意旨指摘原判決此部
    份違誤，求予廢棄改判，並無理由，此部分上訴應予駁回。至超過上開准許之數
    額範圍內被上訴人之請求本不應准許，原判決就此部分准許其請求並為假執行宣
    告，即有違誤，上訴意旨指摘原判決此部分不當，即有理由，爰由本院予以廢棄
    改判如主文第一項、第二項所示，並准上訴人所請，就其第二審仍然敗訴部分酌
    定免為假執行擔保金額如主文第五項所示。
八、兩造其餘攻擊防禦方法與證據，經本院審酌後，認均與判決前述經協商兩造確定
    爭點之終局判斷結果無影響（見本院卷第十六頁），爰不予一一論述，附此敘明
    。
結論：本件上訴為一部有理由、一部無理由，依民事訴訟法第四百三十六條之一第三
　　　項、第四百五十條、第四百四十九條第一項、第三百九十二條，判決如主文。
中　　　華　　　民　　　國　　九十一　　年　　　十一　　　月　　二十七　日
　　　　　　　　　　　　　　　　　　臺灣臺北地方法院民事第四庭
　　　　　　　　　　　　　　　　　　　　審判長法　　　官　林勤綱
　　　                                        法　　　官　洪于智
                                              法　　　官  陳正昇
右為正本係照原本作成
如不服本判決應於送達後二十日內向本院提出上訴狀
中　　　華　　　民　　　國　　九十一　　年　　　十一　　　月　　二十七　日
　　　　　　　　　　　　　　　　　　　　　　　法院書記官　袁以明
